臺灣高等法院民事判決　八十九年度上字第九七八號
　　上　訴　人　日泰營造有限公司
　　法定代理人　高蘭
　　　　　　　　張振達
　　法定代理人　宋金順
　　訴訟代理人　潘宣濟
　　　　　　　　蔡武雄
右當事人間損害賠償事件，上訴人對於中華民國八十九年六月三十日臺灣新竹地方法
院八十六年度訴字第三三一號第一審判決提起上訴，本院判決如左：
    主      文
原判決關於命上訴人給付超過新臺幣玖拾捌萬參仟捌佰柒拾伍元本息部分及該部分訴
訟費用之裁判均廢棄。
右廢棄部分，被上訴人在第一審之訴駁回。
其餘上訴駁回。
第一、二審訴訟費用由上訴人負擔二十分之一九，餘由被上訴人負擔。
    事      實
甲、上訴人方面：
一、聲明：
  (一)原判決不利於上訴人部分廢棄。
  (二)右廢棄部分，被上訴人在第一審之訴駁回。
二、陳述：除與原判決記載相同者茲引用外，補稱略以：
  (一)上訴人向臺灣省交通處公路局第二區工程處（下稱公路局第二區工程處）承攬臺
    十三線義里二橋拓寬工程（下稱系爭工程）之施工地點與被上訴人埋設位於系爭
    工程北端橋臺背後（引道側）地下之八○○ｍ／ｍ自來水幹管尚有三公尺以上距
    離，該自來水幹管所在位置非屬上訴人施工範圍，埋設該自來水幹管之路面於民
    國八十五年三月十日經豪雨沖刷，同年月十二日上午因大雨積水，致路面土石流
    失，路基鬆軟，加上來往經過之砂石車等重型貨車不斷碾壓，路基塌陷始造成該
    自來水幹管斷裂，並非上訴人施工所致，且上訴人公路局依第二區工程處設計之
    工程圖說施工，就擋土設施之坍塌亦無過失。
  (二)被上訴人請求修復工料費應扣除折舊，且上開自來水幹管之耐用年數應以十年為
    折舊計算基準；而漏失水量水費新臺幣（下同）十三萬九千三百二十元及營業損
    失二十三萬四千元部分乃重複請求。上訴人承攬系爭工程之初，公路局第二區工
    程處曾召集各有關管線單位協調，要求在施工範圍內管線遷移配合，被上訴人於
    原審自認協調時曾稱上開自來水幹管距離施工處有三公尺，拒不遷移等語，其就
    本件損害之發生有百分之九十之過失，應減輕上訴人之賠償金額或免除之。
三、證據：除援用原審提出者外，並聲請訊問證人王庭華、黃景貴、吳金章。
乙、被上訴人方面：
一、聲明：駁回上訴。
二、陳述：除與原判決記載相同者茲引用外，補稱略以：
  (一)上訴人施作系爭工程因橋墩釘樁不良且未作擋土牆設施，而施工期間上開自來水
    幹管下方遭搯空致不堪負荷，於八十五年三月十二日義里二橋北端橋臺塌陷，致
    上開自來水幹管斷裂大量漏水，被上訴人因此受有修復供料費六十四萬二千五百
    十元、漏失水量水費十三萬九千三百二十元、營業損失二十二萬六千五百十二元
    ，共計一百萬八千三百四十二元之財產上損害，上訴人應如數賠償。
  (二)本件事故發生前二或三日及當日固曾下雨，但雨勢均不大，且當時施工路面上端
    鋪有柏油，雨水不會滲透土中，降雨並非使擋土設施坍塌之原因。上開漏失水量
    水費係請求上開自來水幹管破裂到關閉期間流失之水量，營業損失係請求自來水
    幹管關閉期間無法供水之損失，並無重複請求；上開自來水幹管屬被上訴人管轄
    ，公路局第二區工程處於進行系爭工程前，僅通知臺灣省自來水股份有限公司（
    下稱自來水公司）第三區管理處（下稱第三區管理處）開會協商，被上訴人不知
    開會之事，亦未參加，更未於原審自認曾參與協調，況且上開自來水幹管非位於
    於上訴人施工地點，被上訴人不須遷移管線，上訴人嗣後變更設計未通知被上訴
    人，致自來水幹管下方土壤掏空而發生本件事故。
三、證據：除援用原審提出者外，並聲請訊問證人陳忠榮。
丙、本院依職權函詢第三區○○○○○路局第二區工程處。
    理      由
一、查被上訴人於原法院聲請核發支付命令，經准許後，因上訴人於二十日不變期間
    內提出異議而視為起訴，被上訴人所為支付命令之聲請及於原審所為訴訟行為，
    均係以臺灣省自來水股份有限公司第四區管理處名義為之，原法院八十六年度促
    字第三五九四號支付命令及原判決當事人欄分別記載債權人及原告為臺灣省自來
    水股份有限公司，顯係錯誤，惟不影響本件被上訴人為自來水公司第四區管理處
    之認定；又被上訴人以其法定代理人於本院審理中之九十年二月二日變更為宋金
    順，聲明承受訴訟，並提出自來水公司九十年二月二日（九十）台水董人字第○
    三八六五號令（見本院卷第一三九至一四一頁）足參，依民事訴訟法第一百七十
    五條規定，核無不合，應予准許。
二、被上訴人主張：上訴人施作系爭工程，因橋墩釘樁不良且未作擋土牆設施，致伊
    所有距該工程三公尺之上開自來水幹管下方土方遭搯空而不堪負荷，於八十五年
    三月十二日系爭工程之北端橋臺塌陷，上開自來水幹管因而斷裂大量漏水，伊因
    此受有修復系爭自來水幹管之修復供料費六十四萬二千五百十元、漏失水量水費
    十三萬九千三百二十元、營業損失二十二萬六千五百十二元，共計一百萬八千三
    百四十二元之財產上損害等情，依侵權行為之法律關係，求為判命上訴人如數給
    付，及加計自支付命令聲請狀送達翌日即八十六年三月二十八日起至清償日止，
    按年息百分之五計算利息（被上訴人請求上訴人給付一百零四萬三千三百二十元
    及利息，原審判命上訴人給付一百零一萬五千八百三十元及利息，而駁回其餘，
    就原審所為超過上開數額之請求，經原審為敗訴判決未經聲明不服，並於本院為
    減縮，請求給付如上述）。
三、上訴人則以：上開自來水幹管斷裂係因埋設位置之道路，經八十五年三月十日之
    豪雨沖刷及同年月十二日上午大雨積水，致路面土石流失、路基鬆軟，加上往來
    砂石車等重型貨車不斷輾壓超過負荷，造成擋土設施坍塌撞擊幹管，並非伊施作
    系爭工程所致，且伊依公路局第二區工程處之工程圖施工，就擋土設施倒塌並無
    過失；縱認伊有過失，然被上訴人請求之修復工料費未就水管材質部分扣除折舊
    ，且該自來水幹管之耐用年數應以十年為基礎計算折舊，又被上訴人請求漏失水
    量水費及營業損失為同一損害重複請求；系爭工程施工前，公路局第二區工程處
    曾召集包括被上訴人在內之有關單位，要求在施工範圍內管線配合遷移，被上訴
    人未為遷移，就損害之發生與有過失，應減輕伊之賠償金額或免除等語，資為抗
    辯。
四、查上訴人向公路局第二區工程處承攬系爭工程，被上訴人所有上開自來水幹管埋
    設位於系爭工程北端橋臺背後引道側地下，八十五年三月十二日上訴人施作橋墩
    拓寬工程時，北端橋臺發生坍塌，上開自來水幹管斷裂發生漏水之事實，為兩造
    所不爭，復有被上訴人提出自來水公司供水設備遭受毀損現場處理表、管線搶修
    情形照片影本（見原法院促字卷第五、八至一○頁）為證，並經原法院囑託臺灣
    省土木技師公會（下稱土木技師公會）鑑定，有該會八十九年二月二十九日省
    土技字第○九一八號鑑定報告（見外放證物）附卷可稽，堪信為真。
五、被上訴人主張：上開自來水幹管斷裂係因上訴人施工時橋墩釘樁不良，未做擋土
    牆措施，致自來水幹管下方掏空，水管不堪負荷等語。上訴人則抗辯：上開自來
    水幹管斷裂係因八十五年三月十日之豪雨沖刷及同年月十二日上午大雨積水，致
    路面土石流失、路基鬆軟，加上往來砂石車等重型貨車不斷輾壓，始造成擋土設
    施坍塌撞擊所致，與伊施作系爭工程無關，伊依公路局第二區工程處工程圖施工
    ，就擋土設施坍塌並無過失等語。經查：
　(一)上開自來水幹管位置在臺十三線與中苗六線交叉口，貫穿系爭工程橋臺開挖範圍
　　，距離橋臺約三公尺、深約一點五公尺，有勘驗筆錄（見原審卷第七二頁）及土
　　木技師公會上開鑑定報告（外放證物）所附附件二照片可按。而證人即上開鑑定
　　之土木技師黃景貴證稱：開挖後依照鑑定報告最後的附圖有工字鐵是鋼軌樁打設
　　處，鋼軌樁的目的是保護不會坍塌．．．伊依據當時提出的證據判斷，當時應有
　　訂樁．．．依照鑑定書．．．工人陳宗仔的談話紀錄判斷鋼軌樁已訂完，在做支
　　撐補強等語（見本院卷第四六至四八頁），核與系爭工程之雜工陳宗仔於臺灣省
　　政府勞工處中區勞工檢查所調查時所稱：伊於八十五年三月十二日十五時四十分
　　許，與第三人解振洪、余是宗及解弘吉，位於東側由上數第二水平鋼樑（Ｈ型鋼
　　）下方從事兩鋼軌間墊木填置工作，第三人甘國良位於由上數第二水平樑之最北
　　側，距西側擋土約四分之一Ｈ型鋼長之位置，從事鋼軌與水平鋼樑間補強工作（
　　間設鋼板）等語相符（見原審卷第六○頁），佐以上開鑑定報告亦稱：省道臺十
　　三線義里二橋拓寬工程，其施作Ａ１橋臺（即北端橋臺）拓寬開挖過程，確有施
　　作鋼軌樁擋土保護措施（橋臺安全保護），比對原設計圖與現場照片圖顯示狀況
　　尚無發現缺失等語（見外放證物，該鑑定報告第一○頁），足證上訴人所稱：伊
    進行系爭工程有依公路局第二區工程處設計圖施作鋼軌樁擋土保護設施等語，尚
    非虛妄。
  (二)依證人即公路局第二區工程處第一工務段約僱助理工務員劉瑰祥於事故調查時陳
    稱：該擋土開挖支撐高度依規定開挖深度設計為十四公尺，目前路寬七．五公尺
    ，施工時車輛仍可通行，邊坡設有路障，．．．經調查員訊以：該義里二橋可否
    暫時性封閉設便道，因邊坡旁車輛通行擋土支撐需重新設計？答以：擋土支撐未
    設計等語（見原審卷第五四、五五頁），佐以上訴人工地主任葉蒼賢稱：伊公司
    在橋的西側施工，雖被上訴人指水管位置離橋三公尺，但因施工需往下打基礎向
    外延伸約七、八公尺，故被上訴人的水管在施工範圍內並整段懸空等語（見原審
    卷第七二頁），足認上訴人施作北端橋臺拓寬工程，因橋臺基礎深達十四公尺，
    復因往下打橋臺基礎而往外延伸約七、八公尺，致原有道路路基縮減，且因需維
　　持原有道路通行，致往來行駛車輛非常接近邊坡路障，故上訴人必須於基礎開挖
　　範圍臨道路路側打設鋼軌樁擋土設施，是往來車輛之行駛速度與載重與擋土設施
　　之負荷具有相當因果關係。再參諸前述陳宗仔陳稱：八十五年三月十二日．．．
　　余是宗位於東北角位置，突見有石塊滾落即喊大家快跑，後石塊大量滾落之後，
　　土石即大量崩落．．．余是宗喊大家快跑，前有聽到車輛橫駛過之聲音（極大聲
　　），似為砂石車（超載）往北行走，邊坡至路面障礙距約一公尺等語（見原審卷
　　第六○、六一頁），與證人黃景貴證稱：．．．從所有的資料來判斷，包含下雨
　　等資料判斷，及依照原來的工人陳宗仔陳述．．．綜合判斷，車子行走的路線如
　　果靠擋土設施太近，車子超載，速度又快的話，擋土設施就可能不堪負荷而坍塌
　　，坍塌後就會撞擊幹管而破裂，這是最可能的原因等語（見本院卷第四六頁），
　　及證人即上開鑑定之土木技師王庭華證稱：伊鑑定的情形與黃景貴相同，伊等是
　　共同鑑定，結果如鑑定報告所載，主要原因是鄰近道路超負荷以致擋土設施坍塌
　　撞擊幹管所致等語（見本院卷第四七頁），及上開鑑定報告記載：．．．該自來
　　水之斷裂，可能係工程開挖擋土設施坍塌撞擊所致，而擋土設施之坍塌可能係由
　　於鄰近道路超負荷所致．．．等語（見外放證物，鑑定報告第一○頁），互核相
　　符。足證上訴人施工之擋土設施坍塌，致撞擊上開自來水幹管產生斷裂，應堪認
　　定。
  (三)被上訴人雖主張：系爭自來水幹管係因下方土方遭掏空致不堪負荷而斷裂等語。
    查依上訴人工地主任葉蒼賢供述：伊公司在橋西側施工，雖被上訴人指水管位置
    離橋三公尺，但因伊施工須往下打基礎向外延伸約七、八公尺，故．．．水管在
    施工範圍內整段懸空．．．伊施工懸空二、三個月，並無從保護．．．水管等語
    （見原審卷第七二頁），再依上開土木技師公會於八十八年十一月二十九日召開
    說明會議，上訴人之代表張振達稱：八十五年元月已挖至自來水幹管裸露．．．
    三月十二日崩塌，未崩塌前自來水幹管懸空在開挖範圍內等語（見外放證物，鑑
    定報告附件四），而上開鑑定報告亦認：．．．其施作Ａ１橋臺拓寬開挖過程，
    確有施作鋼軌樁擋土保護設施（橋臺安全保護），比對原設計圖與現場照顧顯示
　　狀況，尚無發現缺失。另對於．．．自來水幹管雖然查無施作支撐保護之資料，
　　惟由災害發生經過之相關資料探討，顯示導致自來水管斷裂之原因與是否施作支
　　撐保護並無關連．．．等語（見外放證物，鑑定報告第一○頁），足證本件事故
　　發生前，前開自來水幹管下方之土方已經挖除致整段懸空在挖掘範圍內有二至三
　　月之久，上訴人亦未施作任何支撐設施以保護該懸空之自來水幹管，該幹管非因
　　下方土方遭掏空欠缺支撐而發生斷裂，是被上訴人之主張，尚不足採。
  (四)至上訴人辯稱：擋土設施坍塌係因八十五年三月十日之豪雨沖刷及同年月十二日
    上午大雨積水，致路面土石流失、路基鬆軟，加上往來砂石車等重型貨車不斷輾
    壓所致，伊已依設計圖施工，對擋土設施坍塌並無過失等語。查本件事故發生日
    之八十五年三月十二日及先前之同年月十日均有下雨，事故地點之三義地區八十
    五年三月十日、同年月十二日之降雨量分別為四百二十及六十五公厘，固據上訴
    人提出氣象資料（見原審卷第四五頁）為證，惟該降雨量是否足以導致土石流失
    、路基鬆軟致擋土設施坍塌，上訴人並未舉證證明，而參諸上開陳宗仔所述，事
    故發生時系爭工程正在施工，而該鑑定報告亦認：在災害發生前二天曾有下雨，
　　惟查該時程工區附近並無因雨成災之紀錄，況且發生災害當時施工區施工人員仍
　　然在露天工作，可見當時並無降雨，再觀察災害當天工區照片，明顯可見其工區
　　上端地面鋪有完好瀝青路面，顯示平時雨水應不致滲透洩入土中，或導致施工中
　　之擋土設施倒塌，因此可見前二、三天之降雨並非導致坍塌之主要因素．．．等
　　語（見外放證物，鑑定報告第八頁），足證事故發生前雖有下雨，但尚難認係擋
　　土設施坍塌之原因。次查，上訴人承攬系爭工程，為拓寬義里二橋，而在北端橋
　　臺挖掘橋臺基礎深達十四公尺，復向外延伸約七、八公尺，致原有道路路基縮減
　　，且因須維持原有道路通行，致往來行駛車輛非常接近邊坡路障，必須於基礎開
　　挖範圍臨道路路側打設鋼軌樁擋土設施，業如前述，是上訴人施工開挖過程既足
　　以造成地面負荷力減低，自應注意該擋土設施是否足以負荷道路之負載。上訴人
　　雖辯稱：伊依工務局之設計圖施工，並無過失等語，然證人黃景貴證稱：依照當
　　時擋土設施是否足以負荷道路之負載需要另行鑑定，原鑑定報告並沒有鑑定此部
　　分．．．系爭擋土設施是否足以保護，涉及設計、土質、環境．．．以伊等看現
　　場車流量不低，大部分都是工程車、砂石車較多等語（見本院卷第四六、四七頁
　　），證人王庭華證稱：鑑定當時現場道路都已完工，當時車流量不低，多為砂石
　　車及工程車，事發當時因道路尚未完工，依經驗判斷車流量應比鑑定時為多等語
　　（見本院卷第四七頁），而上開鑑定之會勘日期係八十八年五月五日，有鑑定報
　　告（外放證物，見該鑑定報告第三頁）可按，距事故發生時已三年餘，固難顯示
　　事故當時該路段之實際交通流量，惟兩造對於事故期間行經該路段之車輛多為砂
　　石、工程車等大型車輛，車流量甚高之情形，並不爭執，上訴人因開挖該路段致
　　路基減縮，復須維持原路段通車之情況，則其擋土設施自應符合該路段之車流特
　　性而須達足以負荷該路段高流量之大型車輛通過，而該擋土開挖支撐高度依規定
　　開挖深度設計為十四公尺，事發時路寬七．五公尺，車輛仍可通行，邊坡設有路
　　障，．．．邊坡旁車輛通行擋土支撐未重新設計，未編列設便道之預算等情，業
　　經證人劉瑰祥陳述如前，而證人吳瑞堂亦稱：．．．伊公司承攬系爭工程（預力
　　樑內之鋼線及錨錐樑府、支撐承墊由公路局提供，其他含工料皆由伊公司負責）
　　，將擋土支撐補強部分（加Ｈ型鋼支撐及鋼軌間加設隔板）未言明價款（事後合
　　併計算）交由甘國良找人負責施作等語（見原審卷第五八頁），及證人陳宗仔陳
　　稱：伊受雇於甘國良，事故發生時，伊正與解振洪、余是宗、解弘吉於東側由上
　　數第二水平鋼樑（Ｈ型鋼）下方從事兩鋼軌間墊木填置工作，伊位於由上數第二
　　水平樑之最北側距西側擋土約四分之一Ｈ型鋼長之位置從事鋼軌與水平鋼樑間補
　　強工作，余是宗位於近東北角位置，突見有石塊滾落即喊大家快跑，後石塊大量
　　滾落之後土石即大量崩落．．．余是宗喊叫前有聽到車輛橫駛過之極大聲音，似
　　為超載之砂石車往北行走．．．等語，足證上訴人於該路段開挖北端橋臺基礎，
　　原有之擋土設計並不足支撐該路段車流量之負荷，始將擋土支撐補強轉包與甘國
　　良施作，而上訴人雖依公路局第二區工程處之設計圖於八十五年一月開始施作系
　　爭工程，於施工期間既發現擋土支撐不足而於同年二月間傭工補強，而其所僱工
　　人甘國良於同年二月八日起就擋土支撐補強之加Ｈ型鋼支撐及鋼軌間加設隔板工
　　程開始施工，為兩造所不爭，並據吳瑞堂陳明在卷（見原審卷第五八頁反面），
　　衡情自系爭工程施工起至事故發生之同年三月十二日止，有二、三個月時間，其
　　傭人補強至事故發生時亦有一個月餘，應足以完成補強工程，上訴人未及時完成
　　補強，且未於補強工程完成前，為必要之輔助措施，以防危害之發生，該擋土設
　　施坍塌撞擊上開自來水管致斷裂，殆無疑義。是上訴人雖依公路局第二區工程處
　　之設計圖施工，惟其施工之擋土支撐設施既尚未完工即坍塌，並造成上開自來水
　　幹管斷裂，尚難認上訴人依設計圖施工即無過失，其所辯並不足取。
  (五)綜上所述，前開自來水幹管斷裂既係上訴人施工開挖北端橋臺基礎，致道路負荷
    力減低，復未及時補強原有之擋土設施以防止土石坍塌，致道路超過負荷使擋土
    設施坍塌，土石崩落撞擊自來水幹管，該自來水幹管斷裂即與上訴人未完成擋土
    設施之補強施工有相當因果關係，上訴人對被上訴人所受損害，應負侵權行為賠
    償責任。
六、被上訴人主張：上開自來水幹管破裂係因上訴人施工之北端橋臺塌陷所致，上訴
    人應依侵權行為，對伊所受之修復供料費、漏失水量費、營業損失等共計一百萬
    八千三百四十二元之財產上損害負賠償責任等語，惟為上訴人所否認，並以前揭
    情詞抗辯。經查：
  (一)按因故意或過失，不法侵害他人之權利者，負損害賠償責任；又不法毀損他人之
    物者，應向被害人賠償其物因毀損所減少之價額，民法第一百八十四條第一項前
    段、八十八年四月二十一日債編修正前第一百九十六條分別定有明文。又物被毀
    損時，被害人依據前開民法第一百九十六條請求，得以必要之修復費用為估定之
    標準。查本件上開自來水幹管係於八十五年三月十二日發生斷裂之損害，應依修
    正前之民法第一百九十六條計算損害額。
  (二)被上訴人主張支出修復工料費，含施工費四十二萬七千三百六十元及材料費二十
    一萬五千一百五十元，共六十四萬二千五百十元，業據提出統一發票、營繕工程
    結算驗收證明書、營繕工程結算明細表（見原審卷第一一七至一二一頁）為證，
    而證人即承包修復工程之思福工程有限公司工地主任陳忠榮證稱：上開自來水幹
    管破裂之修理係伊公司承包，修理細目如結算明細表所載均與本件水管破裂有關
    ，總金額含稅是六十七萬元，材料費依結算明細表第五、六、九、十四項所載，
    其餘為工資，材料都是換新的零件等語（見本院卷第九五、九六頁），是被上訴
    人請求給付修復工料費中之施工費用四十二萬七千三百六十元部分，為有理由，
　　其餘材料費用二十一萬五千一百五十元部分，既係更新零件，自應扣除上開自來
　　水幹管使用年限所計算之折舊後餘額為限。查兩造對上開自來水幹管折舊之計算
　　方式採直線法計算，及該幹管埋管日期為八十二年九月十四日，至毀損時八十五
　　年三月十二日，共使用三十一個月，首月不算入折舊等並不爭執，復有被上訴人
　　所提財產會計處理細則、財產登記卡（見原審卷第一九四、二○三至二○六頁）
　　足憑，是上開自來水幹管折舊之計算方式如下：先計算出年折舊率（即1/耐用年
　　數＋1×1000%），再計算出月折舊率（即年折舊率/12），月折舊額即為帳面總
　　額乘以月折舊率。而關於上開自來水幹管之耐用年數，被上訴人主張依臺灣省自
　　來水股份有限公司八十一年六月編印之「常用財產分類編號」（見本院卷第一五
　　八、一五九頁），其中機械及設備分類明細表所載，系爭自來水幹管之材質為鋼
　　鐵Ｓ．Ｐ之耐用年數為二十年等語，上訴人辯稱：依行政院八十七年十二月三十
　　日所發布之固定資產耐用年數表（見本院卷第一六○至一六九頁）規定，耐用年
　　數為十年等語。查上開自來水幹管該幹管之材質為鋼管，此為兩造所不爭，依被
　　上訴人所提上開財產會計處理細則第六編財產折舊處理第一章第一節財產耐用年
　　數之訂定所載：耐用年數係遵照行政院主計處頒發「財產分類標準」分類，並照
　　財政部修正公布「固定資產耐用年數表」之耐用年數訂立；．．．本公司成立後
　　取得之財產，其耐用年數均以行政院主計處所訂財物分類標準之最低耐用年限為
　　準，不予延長或減縮，迨至七十二年財政部修訂固定資產耐用年數表並規定耐用
　　年數，未修訂前之耐用年數尚未屆滿者，其剩餘年數需換算修正後之耐用年數提
　　列折舊，經行政院七十二年八月十日臺財字第一四八三一號函核定實施，凡涉
　　及所得稅務之機關，財產耐用年數應依照固定資產耐用年數表之耐用年數辦理折
　　舊，有關財產之分類編號，仍依財物分類標準辦理；本公司為公司組織之省營事
　　業，需繳納所得稅，依照上項規定，財產原訂耐用年數必須更易，耐用年數尚未
　　屆滿者，剩餘年數亦需換算．．．本公司編印之常用財產分類編號係依照以上所
　　述辦理等語（見本院卷第一五六頁），是自來水公司之常用財產分類編表既係依
　　行政院主計處之財物分類標準分類並照財政部之固定資產耐用年數表而訂立，而
　　財政部之固定資產耐用年數表有所更易，被上訴人原有固定資產耐用年數亦需依
　　修正後之耐用年數換算，則該自來水幹管之耐用年數自應以埋設日期即八十二年
　　九月十四日財政部所訂之固定資產耐用年數表為準。查上開自來水幹管屬財政部
　　報請行政院核定固定資產耐用年數表第一類第三項其他建築及設備，號碼一○三
　　五、細目為水力發電工程、給水工程中第四水管目，其耐用年數為十年，有前開
　　上訴人所提八十七年十二月三十日行政院臺財第五二○五三號函發布修正之固定
　　資產耐用年數表可按，而該關於自來水管之耐用年數於修正前後俱為十年，業據
　　本院查閱無訛，有修正前後之固定資產耐用年數表在卷可稽，是上訴人所辯前開
　　自來水幹管埋設時之耐用年數為十年，應屬可採。依上計算本件自來水幹管之折
　　舊如下：系爭自來水幹管之耐用年數為十年，折舊採直線法計算，年折舊率為0.
　　091（(1/10＋1) x  1000%），月折舊率為0.008（0.091/12），而本件埋管至毀
　　損時，共計使用三十一個月，首月不計入折舊，業如前述，被上訴人支出材料費
　　共二十四萬二千六百四十元，為上訴人所不爭，依此計算折舊後之殘值為十九萬
　　零六百八十三元（242640x（1－0.008）30次方＝190683)。綜上，被上訴人得請
　　求修復費用共計六十一萬八千零四十三元（427360＋190683＝618043）。
  (三)被上訴人主張漏失水量水費十三萬九千三百二十元及營業損失二十二萬六千五百
    十二元部分，業據提出漏失水量水費計算表（見原審卷第三三至三五頁）、營業
    損失分析表（見本院卷第一一五至一二六頁）為證，上訴人上開計算金額並不爭
    執，惟辯稱：此二者為同一損害重複請求等語。按損害賠償，除法律另有規定或
    契約另有訂定外，應以填補債權人所受損害及所失利益為限；依通常情形，或依
    已定之計畫、設備或其他特別情事，可得預期之利益，視為所失利益，民法第二
    百十六條定有明文。查前開漏失水量水費計算表係以自來水公司所訂「臺灣省自
    來水股份有限公司追償被損供水設備修復費及流失水量水費營業損失處理要點」
    （見本院外放證物袋）第七條就流量係數、上開自來水幹管截面積、重力加速度
    、管內有效水頭高度等計算出該自來水幹管每秒之流量。而本件事故發生後，被
    上訴人於八十五年三月十二日下午四時接獲民眾通知自來水幹管斷裂，同日下午
    五時關閉該水管，業據被上訴人提出值日員記事簿、鯉魚潭給水廠每日重點記要
    表（見原審卷第六七、六八頁）在卷足憑，則該一小時之漏水即為被上訴人所受
    損害，堪以認定。而當時平均每單位水價為每立方公尺九元，亦據被上訴人提出
    臺灣省政府八十年六月二十五日八十府建六字第八○○三七號、八十年七月三十
    日八十府建六字第八五六三二號、內政部八十年七月二十二日台內營字第八○
    八○一四七號函（見本院卷第一二四至一二六頁）為證，亦為上訴人所不爭，依
    此計算被上訴人之漏失水量損害為十三萬九千三百二十元（60×60×4.3×9＝
    139320）。至被上訴人主張營業損失部分，依自來水公司所訂之「挖斷本公司管
    線應賠償營業損失計費標準明細表」（見原審卷第三四頁）所載，口徑為８００
    ｍ／ｍ計收相當營業損失水量為二萬六千立方公尺，當時平均每單位水價為九元
    ，而每立方公尺原水費用為○．二八八元，業據被上訴人提出自來水供水系統成
    本分析與控制之研究（見本院卷第一一六至一二二頁）為證，並為上訴人所不爭
    ，該原水費用為被上訴人受有營業損害而免於支出之成本，依八十八年四月二十
    一日修正之民法第二百十六條及債編施行法第十二條規定，基於同一原因事實受
    有損害並受有利益者，其請求之賠償金額，應扣除所受利益，此規定民法債編修
    正施行前因損害賠償責任而應回復原狀者，亦適用之。故本件計算被上訴人所失
    之營業利益，自應依前揭損益相抵規定，扣除基於同一損害原因事實所免於支出
    之原水成本利益。是被上訴人所失之營業利益為二十二萬六千五百十二元（9×
    26000－0.288×26000＝226512）。而上開自來水幹管斷裂因而無法繼續供水獲
    取水費之營業損失，依前揭說明，屬依已定計畫、設備，可得預期之所失利益，
    與被上訴人主張之漏水損害，一為所失利益，一為所受損害，二者既不相同，自
    非重複請求，上訴人所辯亦不足取。
七、上訴人復辯稱：系爭工程施作前，伊曾召集協調會通知被上訴人應遷移自來水幹
    管，被上訴人經通知後未遷移管線，與有過失等語，惟為被上訴人所否認。經查
    ，公路局第二區工程處雖就系爭工程管線遷移擬於八十四年十一月十五日召開協
    調會議，並通知第三區管理處出席，然因第三區管理處未出席而流會，而第三區
    管理處係因會議通知註明：該處若無所屬管線可免派員參加，而該處管線位於橋
    東側，未涉及本件拓寬工程部分，故未參加，亦未轉知被上訴人等情，業經第二
    區工程處八十七年五月十八日二工工字第○七八九○號、九十年二月二十一日
    （九○）二工工字第○二二四三號，及第三區管理處九十年二月十四日九十台水
    三工字第一五○九號函覆在卷（見原審卷第九三、九四頁、本院卷第六二至七一
    頁），然上開自來水幹管所屬之被上訴人固未出席該協調會，惟自來水管線之遷
    移涉及重新規劃管線之工程計劃、土地使用、工程費用負擔等因素而耗費極鉅，
    倘非因位處工程所在位置，非經遷移無法施工，自無予以遷移之必要，而應課予
    施工者以注意義務，以防止損害發生。查被上訴人埋設之上開自來水幹管位於系
    爭工程北端橋臺背後引道側地下，與上訴人施作系爭工程位置距離達三公尺之遠
    ，並非位於施工所在，既如前述，而該自來水幹管為８００ｍ／ｍ之大幹管，其
    遷移必耗費甚鉅，即難認因系爭工程施工而有遷移之必要，而該幹管乃因上訴人
    之擋土設施不足致土方坍衝擊幹管斷裂所致，是被上訴人未為遷移，尚難認就本
    件損害之發生或擴大，與有過失。雖前揭鑑定報告認主管單位未作遷移決策，為
    發生之災害之遠因等語（見鑑定報告第一○頁），惟亦難認與本件損害之發生有
    相當因果關係，自不足為被上訴人與有過失之認定。上訴人據此抗辯減輕或免除
    賠償之責，亦屬無據。
八、從而，被上訴人依侵權行為之法律關係，求為判命上訴人給付修復供料費六十一
    萬八千零四十三元、漏失水費十三萬九千三百二十元及營業損失二十二萬六千五
    百十二元，合計九十八萬三千八百七十五元，及自支付命令聲請狀送達翌日（見
    原法院促字卷第一四頁）即八十六年三月二十八日起至清償日止，按年息百分之
    五計算遲延利息，為有理由，應予准許。其超過上開數額之請求，為無理由。原
    審就上開應准許部分，為被上訴人勝訴判決，核無違誤，上訴意旨指摘原判決此
    部分不當，聲明廢棄，為無理由，應予駁回。原審就超過上開應准許部分，為上
    訴人敗訴判決，尚有未洽，上訴意旨指摘原判決該部分不當，求予廢棄改判，為
    有理由，應由本院廢棄改判如主文第一、二項所示。
九、兩造其餘攻擊方法，核與判決結果不生影響，不予一一論述，上訴人聲請訊問證
    人吳金章亦核無必要，附此敘明。
十、據上論結，本件上訴為一部有理由，一部無理由。依民事訴訟法第四百五十條、
    第四百四十九條第一項、第七十九條但書，判決如主文。
中　　　華　　　民　　　國　　九十一　　年　　　四　　　月　　　二　　　日
                              民事第五庭
　　　　　　　　　　　　　　　　　審判長法  官　黃  熙  嫣
   　　　　　　　                       法  官　鄭  傑  夫
     　　　　　　　                     法  官　黃  雅  惠
右正本係照原本作成。
不得上訴。
中　　　華　　　民　　　國　　九十一　　年　　　四　　　月　　　四　　　日
　　　　　　　　　　　　　　　　　　　　書記官  徐  淑  琴
